【裁判字號】    98,上,338
【裁判日期】    981027
【裁判案由】    返還借款
【裁判全文】
臺灣高等法院臺中分院民事判決           98年度上字第338號
上  訴  人  台中商業銀行股份有限公司
法定代理人  乙○○
送達代收人  甲○○
訴訟代理人  陳昭全律師
被 上 訴人  丙○
訴訟代理人  羅豐胤律師
複 代 理人  張薰雅律師
上列當事人間請求返還借款事件，上訴人對於中華民國98年8月3
日臺灣臺中地方法院第一審判決（98年度訴字第1313號），提起
上訴，本院於98年10月13日言詞辯論終結，判決如下：
    主  文
上訴駁回。
第二審訴訟費用由上訴人負擔。
    事實及理由
一、上訴人主張：原審被告吳姿樺於民國（下同）97年9月22日
    與伊公司訂立委託買賣證券受託契約書，約定若其違約，伊
    公司得了結買賣，處分受託財物，所得代價與應付其之款項
    ，於抵充其應償付之債務及費用後，若有不足得向其追償。
    又吳姿樺於97年9月26日與被上訴人簽訂委託授權及受任承
    諾買賣有價證券及公開申購有價證券同意書（下稱系爭同意
    書），授權被上訴人代理吳姿樺委託伊公司代為買賣有價證
    券、辦理交割（給付結算）、公開申購，及「其他有關之一
    切必要行為」，且被上訴人就其上開代理吳姿樺處理委任事
    務，對伊公司負連帶保證責任。嗣吳姿樺另於97年10月6日
    與伊公司簽立融資融券契約書，約定以最高融資限額新台幣
    （下同）500萬元及最高融券限額500萬元，得於伊公司之證
    券經紀商辦理有價證券買賣融資融券事宜。嗣後被上訴人即
    代理吳姿樺以融資方式委託伊買賣證券，惟其於98年1月8日
    委託伊公司融資賣出「和大」股票，所得價金扣除證交稅、
    手續費、融資金額及應收利息後，尚不足469,154元；又伊
    公司於98年2月20日委託金鼎證券台中分公司賣出吳姿樺之
    「捷泰」股票，扣除證交稅及手續費，尚不足1,047,352元
    ，上述兩筆款項，吳姿樺及被上訴人經催告均置之不理，共
    計欠伊公司1,516,506元。按系爭同意書已載明「茲同意除
    本人委託買賣有價證券外，並授權受任人代理本人，授予全
    權，由其委託貴公司代為買賣有價證券、辦理交割（給付結
    算）、公開申購，及其他有關之一切必要行為，均由委任人
    負全部責任，絕無異議。受任人願接受委任並承諾：因代理
    委託人處理上開特別委任事務，願對貴公司負連帶保證責任
    ，放棄先訴抗辯權，受任人與委任人間有任何爭執，概與貴
    公司無涉。為昭信守，特聯名出具委託授權、受任承認之切
    （確）實證明書如上，此致台中商業銀行」等語，自係由被
    上訴人對伊承諾就其受任之上開吳姿樺委任之事務負連帶保
    證責任。雖股票融資與股票買賣為兩個行為，然股票買賣實
    係股票融資之唯一目的，二者相關且不可分割，就本案而言
    ，融資行為係買賣股票之必要行為，且屬吳姿樺與伊間代為
    買賣有價證券、辦理交割（給付結算）之一部分，自係吳姿
    樺與被上訴人間之特別委任事務，依系爭同意書之約定，被
    上訴人當然應就融資債務，負連帶保證責任等情，爰依上開
    委託契約、融資契約及系爭同意書，提起本件訴訟，聲明求
    為命原審被告吳姿樺及被上訴人連帶給付伊公司1,516,506
    元之判決（原審判決命吳姿樺應給付上訴人1,516,506元，
    駁回上訴人其餘之訴，未據吳姿樺就其敗訴部分提起上訴，
    已告確定）。
二、被上訴人則以：（一）系爭同意書之訂約當事人為吳姿樺與
    伊，上訴人並非系爭同意書之契約當事人，且該同意書乃上
    訴人公司依據台灣證券交易所股份有限公司營業細則第75條
    之規定，大量印製供該公司之委託人簽署，系爭同意書乃被
    上訴人有權代理吳姿樺委託上訴人公司買賣有價證券之憑據
    ，被上訴人係基於此項認知而簽署系爭同意書，並無為吳姿
    樺任連帶保證人之意。被上訴人與吳姿樺簽署系爭同意書交
    上訴人公司收受後，上訴人公司除接受被上訴人所為代理吳
    姿樺委託買賣證券之行為外，並未為任何舉動或其他情事足
    使被上訴人丙○推知其有與上訴人公司成立連帶保證契約之
    合意，依最高法院26年上字第762號判例意旨，就連帶保證
    部分，上訴人公司僅屬單純之沉默，尚無默示之意思表示，
    依民法第153條第1項規定，上訴人公司與被上訴人並不成立
    連帶保證契約。退步言之，縱認依系爭同意書可成為兩造間
    之保證契約，惟系爭同意書為依上述細則大量印製之附合契
    約，本屬伊有權代理吳姿樺委託上訴人公司買賣有價證券之
    憑據，惟上訴人公司於該同意書上附加記載「受任人願接受
    委任並承諾：因代理委託人處理上開特別委任事務，願對貴
    公司負連帶保證責任」字句，明顯將未來不確定之事項併為
    受任及負擔連帶保證責任，此不僅加重被上訴人丙○之責任
    ，且對被上訴人丙○有重大不利益，依民法第247條之1之規
    定，該部分應屬無效，是上訴人依該同意書請求伊連帶負清
    償融資款之責，顯屬無據。（二）再退步言之，縱認依該同
    意書可成立兩造之保證契約，並為有效，惟查伊與吳姿樺於
    97年9月26日共同書立系爭同意書時，吳姿樺與上訴人公司
    間並無融資融券借款買股之契約關係存在，是伊書立系爭同
    意書，其所承諾就受吳姿樺之委任而代理吳姿樺所為之「代
    為買賣有價證券、辦理交割（給付結算）、公開申購，及其
    他有關之一切必要行為」，應僅限於普通帳戶之證券買賣、
    交割行為，而不及於吳姿樺嗣後與上訴人公司成立之融資融
    券契約關係。參以吳姿樺於97年10月2日書立「信用交易帳
    戶申請書（代開戶卡）」，向上訴人公司申請開立信用交易
    帳戶時，上訴人公司並未要求吳姿樺需覓保證人，亦未要求
    其已知悉代理吳姿樺下單交易之伊於吳姿樺申請開立信用交
    易帳戶之相關申請文件上另為連帶保證意旨之簽署。再參以
    吳姿樺於97年10月6日向上訴人公司申請信用交易額度調整
    時，上訴人公司徵信審核時，亦未要求伊擔任吳姿樺之保證
    人，而將吳姿樺之融資限額自100萬元提高至500萬元，上訴
    人公司實無從僅據系爭簽立在先之同意書，而要求被上訴人
    丙○須就吳姿樺嗣後所申請開立之信用交易帳戶所衍生之融
    資融券契約，負連帶保證責任。至伊代理吳姿樺以融資方式
    委託上訴人購買「和大」及「捷泰」股票，應無系爭同意
    書伊所同意連帶負責之範圍不及於同意書成立後吳姿樺與上
    訴人間上開融資借款部分，是上訴人以此要求伊應連帶負清
    償責任，自屬無據等語，資為抗辯。
三、原審法院審理後，斟酌兩造之主張及攻擊防禦方法之結果，
    認上訴人請求原審被告吳姿樺給付 1,516,506元，為有理由
    ，應予准許。至上訴人依連帶保證之法律關係，請求被上訴
    人同負連帶給付之責部分，為無理由，應予駁回。而為上訴
    人一部勝訴、一部敗訴之判決。上訴人不服，提起上訴，聲
    明求為判決：（一）原判決不利於伊部分廢棄；（二）上開
    廢棄部分，被上訴人應與第一審被告吳姿樺連帶給付伊1,51
    6,506元；（三）第二審訴訟費用由被上訴人負擔。被上訴
    人則答辯聲明求為判決駁回上訴人之上訴。
四、本件於原審98年7月13日言詞辯論期日，經法官整理爭點並
    簡化，上訴人及被上訴人就下列事項不為爭執：
(一)原審被告吳姿樺於97年9月22日向上訴人開立委託買賣證券
    受託契約書，由吳姿樺委託上訴人在證券交易場內買賣證券
    ，並約定委託人即吳姿樺違約（即不如期完成履行交付交割
    代價或交割證券）時，除契約當然終止，上訴人得收取違約
    金外，上訴人並得了結買賣，處分因委託買賣關係所收受吳
    姿樺之財物，其處分所得代價與應付委託人之款項，於合併
    抵充吳姿樺應償付上述應履行之債務及費用，及因委託買賣
    關係或終止契約所生損害賠償之債務與違約金後，如有剩餘
    ，應予發還，如尚有不足，得處分因其他委託買賣關係所生
    或應付委託買賣關係所收或應付委託人之財物扣抵取償，如
    仍有不足，得向吳姿樺追償之（見契約書第11條第2項）。
(二)原審被告吳姿樺於97年10月6日與上訴人簽立融資融券契約
    書，約定以最高融資限額500萬元及最高融券限額500萬元，
    得於上訴人之證券經紀商辦理有價證券買賣融資融券事宜。
(三)原審被告吳姿樺於97年9月26日與被上訴人簽立委託授權及
    受任承諾買賣有價證券及公開申購有價證券同意書，由吳姿
    樺授權被上訴人代理吳姿樺，並授予全權，由被上訴人委託
    上訴人代為買賣有價證券、辦理交割（給付結算）、公開申
    購，及其他有關之一切必要行為；且被上訴人就其上開代理
    吳姿樺處理委任事務，對上訴人負連帶保證責任。
(四)原審被告吳姿樺於98年1月8日委託上訴人賣出融資股票「和
    大」，賣出價金2,357,700元，扣除證交稅、證券商手續費
    、融資金額及應收資利息後，尚不足469,154元。
(五)上訴人於98年2月20日委託金鼎證券台中分公司賣出原審被
    告吳姿樺所有「捷泰」股票，扣除證交稅及證券交易手續費
    ，尚有不足1,047,352元（計算式：融資餘額1,581,000元＋
    應付應計利息40,899元－交割應收574,547元=1,047,352元
    ）。
五、查上訴人主張被上訴人依原審共同被告吳姿樺與其所簽立之
    融資融券契約書之約定，依融資之方式，代理吳姿樺委託其
    買入及賣出「和大」及「捷泰」股票，吳姿樺因而積欠其融
    資欠款1,516,506元應予返還之事實，固為被上訴人所不爭
    ，且經原審法院判決吳姿樺應給付上訴人上開之欠款確定在
    案，固堪信為真。惟上訴人主張依被上訴人與吳姿樺所簽立
    之系爭同意書之約定，就吳姿樺之上開欠款亦應負連帶清償
    之責任，則為被上訴人所否認，並以上情置辯。是本件應探
    究者厥為：上訴人依被上訴人於97年9月26日與吳姿樺所簽
    立交由上訴人保管之系爭同意書之約定，請求被上訴人就吳
    姿樺委託其以融資方式買賣「和大」及「捷泰」股票積欠之
    上開融資欠款，是否依法有據。申言之，其爭點即在於被上
    訴人依系爭同意書之約定所擔保應負連帶清償責任之範圍，
    是否及於其後吳姿樺因融資融券契約關係對上訴人之欠款乙
    端，此自應探究系爭同意書之文義解決之。按解釋意思表示
    ，應探求當事人之真意，不得拘泥於所用之辭句，民法第98
    條定有明文。是解釋當事人之契約，應以當事人立約當時之
    真意為準，而真意何在，又應以過去事實及其他一切證據資
    料為斷定之標準，不能拘泥文字致失真意，最高法院39年台
    上字第1053號判例可資參照。又解釋契約，固須探求當事人
    立約時之真意，不能拘泥於契約之文字，但契約文字業已表
    示當事人之真意，無須別事探求者，即不得反捨契約文字而
    更為曲解，最高法院並著有17年上字第1118號判例可參。經
    查，被上訴人所書立系爭同意書所載，其僅承諾對其接受委
    任即代為買賣有價證券、辦理交割（給付結算）、公開申購
    ，及其他有關之一切必要行為對原告負連帶保證責任，該「
    其他有關之一切必要行為」乃該概括性文字敘述，且此涉及
    契約當事人之權益與法律上責任，自應依其目的而為限縮解
    釋，以維契約當事人權益。按有價證券買賣之辦理交割付款
    ，乃指出賣有價證券者應給付該賣出之有價證券，而買入者
    應給付買受該有價證券之價款，是被上訴人受託為有價證券
    之買賣，書立系爭同意書內容所稱之有價證券買賣之辦理交
    割（給付結清），其意涵應亦相同。至融資融券契約法律關
    係，則為融資墊款（借款）買賣有價證券之性質，屬另一借
    款契約關係，並不當然包括在上開辦理交割（給付結清）範
    圍之內。又以融資方式買賣股票，固為證券交易之一種方式
    ，惟並非惟一必要之手段，是上訴人主張融資買股屬系爭同
    意書所稱「辦理交割（給付結清）」之「其他有關之一切必
    要行為」，乃於上開契約文字外，而為曲解之擴張解釋，自
    非允洽。第查，被上訴人與吳姿樺於97年9月26日共同書立
    系爭同意書時，吳姿樺與上訴人公司間並無融資融券之契約
    關係存在，是被上訴人丙○書立系爭同意書，其所承諾就受
    吳姿樺之委任而代理吳姿樺所為之「代為買賣有價證券、辦
    理交割（給付結算）、公開申購，及其他有關之一切必要行
    為」，應僅限於普通帳戶之證券買賣，因當時吳姿樺與上訴
    人間並無融資融券契約存在，是被上訴人書立同意書時所見
    自不及於當時尚未存在之融資融券契約，自不可能就融資融
    券契約關係可能發生之不確定債務有所預期，而一併予以承
    諾擔保負連帶清償之責任，是其簽立系爭同意書所擔保連帶
    責任之範圍，自不及於吳姿樺嗣後與上訴人公司成立之融資
    融券契約關係。參以吳姿樺於97年10月2日書立「信用交易
    帳戶申請書（代開戶卡）」，向上訴人公司申請開立信用交
    易帳戶時，上訴人公司並未要求吳姿樺需覓保證人，亦未要
    求其已知悉代理吳姿樺下單交易之被上訴人於吳姿樺申請開
    立信用交易帳戶之相關申請文件上另為連帶保證意旨之簽署
    。再參以吳姿樺於97年10月6日向上訴人公司申請信用交易
    額度調整時，上訴人公司徵信審核時，亦未要求被上訴人擔
    任吳姿樺之保證人，而將吳姿樺之融資限額自100萬元提高
    至500萬元，上訴人公司實無從僅據系爭簽立在先之同意書
    ，而要求被上訴人須就吳姿樺嗣後申請開立之信用交易帳戶
    所衍生之融資融券契約，負連帶保證責任。是上訴人以被上
    訴人書立系爭同意書給伊在先，就原審被告吳姿樺其後依其
    再與上訴人所立融資融券契約委託被上訴人以融資方式買股
    所欠上訴人之上開1,516,506元欠款，請求被上訴人應與吳
    姿樺負連帶清償之責任，顯屬無據，不能准許。
六、綜上，上訴人依系爭同意書之約定，請求被上訴人應與原審
    被告吳姿樺連帶給付其融資融券欠款1,516,506元，為無理
    由。原審法院就此部分因而為上訴人敗訴之判決，依法並無
    不合。上訴意旨仍執陳詞，指摘原判決此部分為不當，求予
    廢棄改判，為無理由，應予駁回。
七、本件事證已臻明確，兩造其餘之攻擊防禦方法，與判決基礎
    之事實及結果並無影響，爰不予審酌，併此敘明。
據上論結，本件上訴為無理由，依民事訴訟法第449條第1項、第
78條，判決如主文。
中    華    民    國    98    年    10    月    27    日
                民事第三庭    審判長法  官  陳照德
                                    法  官  李平勳
                                    法  官  朱  樑
以上正本係照原本作成。
如對本判決上訴，須於收受判決送達後20日內向本院提出上訴書
狀，其未表明上訴理由者，應於提出上訴後20日內向本院提出上
訴理由書（須按他造人數附具繕本）。
上訴時應提出委任律師為訴訟代理人之委任狀。具有民事訴訟法
第466條之1第1項但書或第2項之情形為訴訟代理人者，另應附具
律師及格證書及釋明委任人與受任人有該條項所定關係之釋明文
書影本。
                                    書記官  陳妙瑋
中    華    民    國    98    年    10    月    28    日
                                                      Ｓ


司法院資訊處製作；財團法人民間司法改革基金會備份。
